【裁判字號】    97,訴,911
【裁判日期】    971105
【裁判案由】    新型專利舉發
【裁判全文】
臺北高等行政法院判決
                                       97年度訴字第911號
                              .
原      告  甲○○
被      告  經濟部智慧財產局
代  表  人  王美花（局長）
訴訟代理人  丙○○
參  加  人  乙○○
上列當事人間因新型專利舉發事件，原告不服經濟部中華民國97
年2 月15日經訴字第09706101950 號訴願決定，提起行政訴訟，
並經本院依職權命第三人乙○○參加訴訟，本院判決如下：
    主  文
原告之訴駁回。
訴訟費用由原告負擔。
    事  實
一、事實概要：
    參加人乙○○前於民國（下同）90年12月31日以「排油煙機
    殼體之改良結構」向被告智慧財產局申請新型專利，經被告
    編為第00000000號審查，准予專利，並於公告期滿後，發給
    新型第226351號專利證書（下稱系爭專利）。參加人旋將系
    爭專利權之全部授權金家寶工業有限公司實施，並經被告於
    94年8 月29日以（94）智專一（一）15142 字第0942079364
    0 號函准予登記。嗣原告以系爭專利有違現行專利法第94條
    第1 項第1 款、2 款及第4 項之規定，不符新型專利要件，
    對之提起舉發。案經被告依職權自行涵攝並適用正確之準據
    法，即核准時（即90年10月24日修正公布）之專利法第98條
    第1 項第1 款、2 款及第2 項之規定審查，於96年9 月3 日
    以（96）智專三（一）02054 字第09620492400 號專利舉發
    審定書為「舉發不成立」之處分（下稱原處分）。原告不服
    ，提起訴願，經經濟部97年2 月15日經訴字第09706101950
    號訴願決定駁回，原告仍不服，遂向本院提起行政訴訟。本
    院依職權命參加人參加訴訟。
二、兩造聲明：
  (一)原告聲明：
    訴願決定及原處分均撤銷。
  (二)被告聲明：原告之訴駁回。
三、兩造之爭點：
    引證1 至3 及其組合可否證明系爭專利不具進步性？
  (一)原告主張：
    原告未於言詞辯論期日到場，依其所提起訴狀陳述略以：
    1.按新型若有申請前已見於刊物或已公開使用者、或申請前
      已陳列於展覽會者或係運用申請前既有之技術或知識，而
      為熟習該項技術者所能輕易完成且未能增進功效時，依系
      爭專利核准時專利法（即90年10月24日修正公布）第98條
      第1 項第1 、2 款及第2 項之規定，不得依法申請取得新
      型專利。查系爭專利於90年12月31日提出專利申請前，其
      各項專利技術特徵均早已見於刊物且已公開使用，實不具
      專利新穎性；且為任何熟習該項技術領域中具有通常知識
      者可輕易完成，又未見任何增進功效之處，屬不具專利進
      步性，系爭專利顯已違反前揭專利法之規定。
    2.系爭專利與引證1 至3 （原告所提舉發附件2 ：86年2 月
      1 日公告第00000000號「排油煙機頂殼與側板之接合改良
      」新型專利案，下稱引證1 ；舉發附件3 ：87年2 月1 日
      公告第00000000號「排油煙機之機殼結合改良構造」新型
      專利案，下稱引證2 ；舉發附件4 ：83年8 月11日公告第
      00000000號「排油煙機本體之改良」新型專利案，下稱引
      證3 ）之組合相較實不具進步性，應有專利法第98條第2
      項規定之適用：
      (1)查系爭專利主要係於頂板21兩側與兩側板22上緣處各設
        有可對向貼合之垂直向摺角定位片，其特徵在於：該位
        於側板22上緣之第一摺角定位片220 靠前緣弧形導角彎
        部處係形成略凹且呈水平向延伸出之凸插片221 ，而該
        位於頂板21兩側之第二摺角定位片210 ，相對於側板凸
        插片處則形成無摺角定位片之缺口緣211 ，恰可容側板
        上略凹之凸插片插置後與頂板面緣切齊者；簡言之，系
        爭專利特徵係於頂板與兩側板結合邊所形成之垂直向摺
        角定位片210 、220 ，並於該等定位片210 、220 的前
        緣（亦即於排油煙機前緣）之弧形導角彎部形成可相互
        對插之缺口緣211 與凸插片221 ，藉由該缺口緣211 處
        嵌接該凸插片221 ，該結合處不致發生開縫之現象。
      (2)引證1 可證明系爭專利不具進步性：
        查引證1 之公告日期早於系爭專利的申請日期（即90
          年12月31日）。引證1 係一種排油煙機殼體之改良結
          構，其特徵在於：於排油煙機之頂殼11前緣圓弧邊兩
          側延伸出兩凸片110 、110'，其餘邊緣則成90度之彎
          角111 ，而該側板12之圓弧處為一可供凸片插入卡合
          之容置空間122 ，另相對頂殼之90度彎角邊亦有相對
          之摺邊121 ，當頂殼摺邊111 與側板摺邊121 施以點
          焊後，兩側之凸片110 、110'乃容置於側板前緣圓弧
          處之無摺角空間122 內，使結合處不會有開縫之缺失
          產生。
        引證1 與系爭專利比較，引證1 之結構特徵已揭示：
          於排油煙機之頂殼11與側板12邊緣具90度之彎角111
          、121 （相當於系爭專利的垂直向摺角定位片210 、
          220 ）並於排油煙機之頂殼前緣圓弧邊兩側延伸出兩
          凸片110 、110'（相當於系爭專利的凸插片221 ），
          該兩凸片恰容置於側板無摺角之缺口空間122 處（相
          當於系爭專利的缺口緣211 ），利用該等凸片110 、
          110'與該缺口空間122 相互插接嵌合（相當於系爭專
          利的凸插片221 可插接於缺口緣211 內之組合方式）
          ，使結合部位不會有開縫現象。
        綜上，系爭專利的頂板與側板上的垂直定位片210 、
          220 、前緣彎部之可相互對插之缺口緣211 與凸插片
          221 等構造特徵，早已由引證1 所揭露；且系爭專利
          的頂板與側板之構件組合方式以及達成效能，亦均與
          引證1 完全相同。
      (3)引證2 可證明系爭專利不具進步性：
        引證2 之公告日期早於系爭專利之申請日期。引證2
          係有關一般排油煙機機殼之頂板10與側板20的結合改
          良構造，主要係於機殼之側板20前緣之弧形導角彎部
          設有一向內側凸伸之唇片21，而藉由該唇片21恰可與
          頂板10之前緣之弧形導角彎部插接疊合，嗣於唇片21
          與頂板之插接疊合處施以點焊固定，而達頂板10與側
          板20的穩固結合。
        引證2 與系爭專利的技術範疇皆為排油煙機機殼之頂
          板與側板的結合手段，而主要技術特徵均係利用在機
          殼側板20前緣之弧形導角彎部設有一向內側凸伸之唇
          片21（即相當於系爭專利的側板22之凸插片221 ），
          而藉由該唇片21恰可與頂板10之前緣之弧形導角彎部
          插接疊合（即相當於系爭專利的側板上凸插片221 與
          頂板上缺口緣211 之插接組合方式），而使頂板與側
          板穩固結合；二者無論在技術範疇、主要技術特徵及
          達成效能均完全相同，系爭專利之專利特徵在其專利
          申請前早已由引證2 所揭露，屬已見於刊物或已公開
          使用並為公眾所知悉者。
      (4)引證3 之公告日期早於系爭專利的申請日期。引證3 之
        構造特徵在於：其兩邊板20各具有概呈垂直狀態之第一
        立條部24，而頂板30之左、右側緣則分別在下彎折延伸
        一垂直狀態之第二立條部31，將該第一、二立條部靠接
        再利用點焊將該第一、二立條部加以固結。是引證3 已
        揭露於排油煙機機殼之頂板與兩側板結合邊設有垂直定
        位片再予靠接點焊的結合手段，與系爭專利之「於頂板
        與兩側板結合邊設有垂直定位片」的技術特徵為實質相
        同之技術手段。
      (5)因此，於排油煙機製造技術領域中之任何具有通常知識
        者，在引證1 、2 所揭露之「於排油煙機前緣之弧形導
        角彎部形成可相互對插之缺口緣與凸插片」的技術基礎
        下，再參照引證3 的相關技術手段，即能輕易完成系爭
        專利之技術內容；況系爭專利與引證1 至3 之組合相較
        亦未見任何增進功效之處，實不具進步性，應有專利法
        第98條第2 項規定之適用。
    3.原處分及訴願決定對引證1 至3 之審酌，顯有謬誤；
      (1)原處分認：「組合引證1 至3 仍無法證明系爭專利之於
        頂板設缺口緣供側板上略凹之凸插片插置後與頂板面緣
        切齊之整體結構為熟習該項技術者所能輕易完成且未能
        增進功效。」訴願決定亦認：「引證1 至3 與系爭專利
        構造特徵及技術手段已有不同，而系爭專利復具有當上
        述頂板設缺口緣供側板上略凹之凸插片插置後，可使頂
        板面緣切齊之功效，自難謂系爭專利為熟習該項技術者
        ，經由組合引證1 至3 所能輕易完成且未能增進功效。
        」
      (2)就個別的引證1 、2 、3 無法單獨證明系爭專利之結構
        不具新穎性乙節，原告對此雖不爭執，惟因系爭專利與
        引證1 至3 間僅具有些微細部構造之差異，且此等差異
        可由任何熟習排油煙機機殼產製技術領域中具有通常知
        識者，依照引證2 、3 的技術為基礎，再參考引證1 的
        相關技術即可輕易完成；況系爭專利與組合引證1 至3
        相較亦未見任何增進功效之處，實不具進步性，應有專
        利法第98條第2 項規定之適用。
      (3)引證1 已揭露「於排油煙機之頂殼（11前緣圓弧邊兩側
        延伸出兩凸片110 、110'），其餘邊緣則成90度之彎角
        111 ，而該側板12之圓弧處為一可供凸片插入卡合之容
        置空間122 ，另相對頂殼之90度彎角邊亦有相對之摺邊
        121 ，組合時，當頂殼摺邊111 與側板摺邊121 靠接後
        施以點焊後，兩側之凸片11 0、110'乃容置於側板前緣
        圓弧處之無摺角空間122 內（結構型態參見引證1 第3
        圖）」；引證2 已揭露「於機殼之側板2 0 前緣之弧形
        導角彎部設有一向內側凸伸之唇片21，而藉由該唇片21
        恰可與頂板10之前緣之弧形導角彎部插接疊合，以便穩
        固結合定位之技術（結構型態見引證2 第3 圖）」；引
        證3 已揭露「在二邊板20各具有概呈垂直狀態之第一立
        條部24，而頂板30之左、右側緣則分別在下彎折延伸一
        垂直狀態之第二立條部31，利用該第一、二立條部靠接
        以便於穩固結合定位（結構型態參見引證3 第5 、6 圖
        ）」。是以，在引證2 、3 所揭露之「於頂板與兩側板
        結合邊設有垂直定位片」的技術基礎下，再參照引證1
        所揭露之「於排油煙機前緣之弧形導角彎部形成可相互
        對插之缺口緣與凸插片」的技術特徵，即可組成系爭專
        利之「側板、頂板設有摺角定位片」、「於頂板設缺口
        緣供側板上略凹之凸插片插置後與頂板面緣切齊」之全
        部技術特徵。
      (4)組合引證1 至3 之整體結構雖與系爭專利在細部構造略
        有差異，但其差異僅在：組合引證1 至3 之凸片110 、
        110'（即系爭專利所稱「凸插片221 」）係設於頂殼11
        前緣圓弧邊兩側、可供凸片插入卡合之容置空間122 （
        即系爭專利所稱缺口緣211 ）係設於側板12之圓弧處，
        而系爭專利之凸插片221 係設於側板22、缺口緣211 係
        設於頂板21。惟該等構造差異亦僅是只是該項技術領域
        中的習知技術或知識之簡易轉用，為熟習該項技術者所
        能輕易完成；況二者之功能均係相同地於排油煙機前緣
        之弧形導角彎部設置可相互對插之缺口緣（或稱容置空
        間）與凸插片（或稱凸片），使該缺口緣處插合嵌接該
        凸插片，故可藉該凸插片之填補使該結合處不致發生開
        縫現象。
      (5)綜上，系爭專利與組合引證1 至3 等先前技術乃屬等效
        之技術，僅具備有相同效能，並無增進任何功能，故系
        爭專利實不具進步性。
  (二)被告主張：
    1.原告據引證1 至3 主張系爭專利違反專利法第94條第1 項
      第1 款及第4 項之規定。原告起訴理由雖聲明不爭執系爭
      專利之「新穎性」，惟仍認為引證1 至3 之組合可證明系
      爭專利為熟習該項技術者所能輕易完成且未能增進功效者
      ，不具進步性，先予陳明。
    2.引證1 至3 之組合不足以證明系爭專利違反專利法第98條
      第2 項之規定：
      (1)查引證1 專利說明書第3 頁第5 行起已敘明「…係於頂
        殼11之前緣圓弧邊兩側延伸出兩凸片110 、110'，其餘
        …因頂殼11前緣弧邊弧度較側板弧度稍大，藉弧度之彈
        力即可容置於側板12內，且在兩相對摺邊111 、121 施
        以點焊後，前緣圓弧處絕不至有開縫之缺失產生」，故
        引證1 之側板緣弧處122 係藉向外張力之彈性蓋覆頂殼
        圓弧邊之凸片上。反觀，系爭專利之凸插片221 則是採
        用與側板22形成略凹、再呈水平向延伸之型式，俾頂板
        21相對於側板凸插片處之缺口緣，恰可容側板上略凹之
        凸插片插置後與頂板面緣切齊者，顯見系爭專利之側板
        22已考量到頂板厚度而採略凹之凸插片型式作側板與頂
        板間之接合，可排除如引證1 之側板與頂板間因板體彈
        力所產生的扞格作用。
      (2)引證2 （配合第3 圖）僅說明於頂板之前緣兩側設各有
        一可向下彎折之夾合片11，而利用夾合片之向下彎折可
        夾合於側板之唇片21上，以輔助焊點將頂板之前緣與側
        板之結合，顯然引證2 亦未能揭示系爭專利為配合頂板
        21之缺口緣211 設計而將側板22之凸插片221 採略凹、
        再呈水平向延伸之型式，俾側板與頂板面緣切齊之技術
        者。
      (3)引證3 （配合第5 、6 圖）則是在說明其邊板20之第一
        立條部24與頂板30之第二立條部31相靠接點焊之結合手
        段而已，完全未有系爭專利之將位於側板靠前緣弧形導
        角彎部處係形成略凹且呈水平向延伸出之凸插片，及於
        頂板相對於側板凸插片處則形成無摺角定位片之缺口緣
        設計，俾可容側板上略凹之凸插片插置後與頂板面緣切
        齊。
      (4)綜上，系爭專利為使排油煙機殼體之側板與頂板於接合
        時產生面緣切齊之效果，而於頂板兩側與兩側板上緣處
        各設有可對向貼合之垂直向摺角定位片，並於側板上緣
        之第一摺角定位片靠前緣弧形導角彎部處係形成略凹且
        呈水平向延伸出之凸插片，再於該位於頂板兩側之第二
        摺角定位片，相對於側板凸插片處則形成無摺角定位片
        之缺口緣，使側板上略凹之凸插片插置，可達到側板與
        頂板面緣切齊之效果。故引證1 至3 之組合實不足以證
        明系爭專利違反專利法第98條第2 項之規定，原處分並
        無不當之處。
    3.原告以多達3 件之引證資料為據，對系爭專利提出舉發，
      顯已證明系爭專利結構創作之難度，況經被告實質比對引
      證1 至3 與系爭專利間之技術特徵後，仍難形成以引證1
      至3 之部分構件的組合即率認系爭專利不具進步性之心證
      ，故原告之訴並無理由。
  (三)參加人主張：參加人未到場陳述意見。
    理  由
一、本件原告經合法通知，未於言詞辯論期日到場，核無行政訴
    訟法第218 條準用民事訴訟法第386 條所列各款情形，爰依
    被告之聲請，由其一造辯論而為判決。
二、按凡對物品之形狀、構造或裝置之創作或改良，而可供產業
    上利用者，得依系爭專利核准時專利法第97條及第98條第1
    項前段規定申請取得新型專利。另新型若係申請前已見於刊
    物或已公開使用者、或申請前已陳列於展覽會者。或係運用
    申請前既有之技術或知識，而為熟習該項技術者所能輕易完
    成且未能增進功效時，依據同法第98條第1 項第1 款、第2
    款及第2 項之規定，不得依法申請取得新型專利。而對於獲
    准專利權之新型，任何人認有違反首揭專利法第97條至第99
    條之規定者，依法得附具證據，向專利專責機關舉發之。從
    而，系爭專利有無違反前揭專利法之情事而應撤銷其新型專
    利權，依法應由舉發人附具證據證明之，倘其證據不足以證
    明系爭專利有違前揭專利法之規定，自應為舉發不成立之處
    分。
三、參加人乙○○前於90年12月31日以「排油煙機殼體之改良結
    構」向被告智慧財產局申請新型專利，經被告編為第000000
    00號審查，准予專利，並於公告期滿後，發給新型第226351
    號專利證書（下稱系爭專利）。參加人旋將系爭專利權之全
    部授權金家寶工業有限公司實施，並經被告於94年8 月29日
    以（94）智專一（一）15142 字第09420793640 號函准予登
    記。嗣原告以系爭專利有違現行專利法第94條第1 項第1 款
    、2 款及第4 項之規定，不符新型專利要件，對之提起舉發
    。案經被告依職權自行涵攝並適用正確之準據法，即核准時
    （即90年10月24日修正公布）之專利法第98條第1 項第1 款
    、2 款及第2 項之規定審查，於96年9 月3 日以（96）智專
    三（一）02054 字第09620492400 號專利舉發審定書為「舉
    發不成立」之處分。原告不服，循序提起行政訴訟，並為事
    實欄所載各節之主張，是本件應審酌者厥為：引證1 至3 及
    其組合可否證明系爭專利不具進步性？
四、經查：
  (一)本件系爭第00000000號「排油煙機殼體之改良結構」新型專
    利案，主要係於頂板兩側與兩側板上緣處各設有可對向貼合
    之垂直向摺角定位片，其特徵在於：該位於側板上緣之第一
    摺角定位片靠前緣弧形導角彎部處係形成略凹且呈水平向延
    伸出之凸插片，而該位於頂板兩側之第二摺角定位片，相對
    於側板凸插片處則形成無摺角定位片之缺口緣，恰恰可容側
    板上略凹之凸插片插置後與頂板面緣切齊者。原告所提舉發
    證據計：附件1 係系爭專利之專利公告；附件2 係86年2 月
    1 日公告第00000000號「排油煙機頂殼與側板之接合改良」
    新型專利案（即引證1 ）；附件3 係87年2 月1 日公告第00
    000000號「排油煙機之機殼結合改良構造」新型專利案（即
    引證2 ）；附件4 係83年8 月11日公告第00000000號「排油
    煙機本體之改良」新型專利案（即引證3 ）。又原告就個別
    的引證1 、2 、3 無法單獨證明系爭專利之結構不具新穎性
    乙節，於訴訟已不爭執。是本件僅就進步性為審酌。
  (二)引證1 之凸片係設於頂殼、缺口設於側板，不同於系爭專利
    之凸插片設於側板、缺口緣設於頂板上，引證1 之凸片並未
    揭露系爭專利之凸插片係採用與側板形成略凹、再呈水平向
    延伸之連結關係，且引證1 說明書第3頁 第10行另載明引證
    一之殼、板間「因頂殼前緣弧邊弧度較側板弧度稍大，藉弧
    度之彈力即可容置於側板內…」，故引證1 之側板緣弧處係
    藉向外張力之彈性蓋覆頂殼圓弧邊之凸片為兩者結合之技術
    特徵，然因引證1 之側板緣弧處與頂殼圓弧邊之凸片尺寸不
    同，而有開縫之虞。反觀系爭專利之側板係藉著頂板厚度而
    採略凹之凸插片型式作側板與頂板間之接合，自無引證1 之
    側板與頂板間相對應力之扞格存在，應具有進步性。是引證
    1 不足以證明系爭專利不具進步性，足堪認定。
  (三)其次，引證2 雖依原告主張係於機殼之側板緣邊設有一向內
    側凸伸之唇片，而藉由該唇片恰可與頂板之緣邊疊合之技術
    ，惟引證2 之特徵卻在於揭示一種將排油煙機之頂板前緣兩
    側各設有一可向下彎折之夾合片，利用該夾合片向下彎折來
    夾合側板之唇片，由此可輔助嗣後對頂板前緣與側板進行點
    焊結合之牢固性者；核其內容並未揭露如系爭專利為配合排
    油煙機頂板之缺口緣設計，且將側板之凸插片採略凹並呈水
    平方向延伸之構造，兩專利尚有不同，且系爭專利上揭之結
    構，具有使側板與頂板面緣切齊等功效上增進。是引證2 亦
    不足以證明系爭專利不具進步性。
  (四)引證3 主要是將一由排油煙機之頂板部分的兩側緣分別往下
    彎折延伸所形成之第二立條部，插設於由機體兩邊板之基板
    部、平面部、第一立條部及低立條部等所形成之一定位槽內
    ，再利用點焊將該第一、二立條部加以固結之技術；亦未揭
    露系爭專利上述於弧形導角彎部形成一略凹且呈水平向延伸
    之凸插片，以及在頂板相對於該側板凸插片處另形成一無摺
    角定位片之缺口緣設計，且系爭專利上揭結構具有容置側板
    上凸插片之插置並可與頂板面緣切齊之功效上增進。
  (五)綜上，引證1 、2 及3 與系爭專利構造特徵及技術手段已有
    不同，而系爭專利為使排油煙機殼體之側板與頂板於接合時
    產生面緣切齊之效果，而於頂板兩側與兩側板上緣處各設有
    可對向貼合之垂直向摺角定位片，並於側板上緣之第一摺角
    定位片靠前緣弧形導角彎部處係形成略凹且呈水平向延伸出
    之凸插片，再於該位於頂板兩側之第二摺角定位片，相對於
    側板凸插片處則形成無摺角定位片之缺口緣，使側板上略凹
    之凸插片插置，可達到側板與頂板面緣切齊之效果，自難謂
    系爭專利為熟習該項技術者，經由組合引證1 、2 及3 所能
    輕易完成且未能增進功效，原告所訴並不足採。
五、從而，被告所為本件「舉發不成立」之處分，揆諸首揭法條
    之規定及說明，並無不法，訴願決定予以維持，亦無不合。
    原告徒執前詞，訴請撤銷，為無理由，應予駁回。
六、兩造其餘攻擊防禦方法均與本件判決結果不生影響，故不逐
    一論述，併此敘明。
據上論結，本件原告之訴為無理由，依行政訴訟法第218 條、民
事訴訟法第385 條第1 項前段、行政訴訟法第98條第1 項前段，
判決如主文。
中    華    民    國    97    年    11    月    5     日
                    臺北高等行政法院第二庭
                              審判長法  官  徐  瑞  晃
                                    法  官  畢  乃  俊
                                    法  官  陳  金  圍
上為正本係照原本作成。
如不服本判決，應於送達後20日內，向本院提出上訴狀並表明上
訴理由，如於本判決宣示後送達前提起上訴者，應於判決送達後
20日內補提上訴理由書（須按他造人數附繕本）。
中    華    民    國    97    年    11    月    5     日
                                    書記官  陳  可  欣


司法院資訊處製作；財團法人民間司法改革基金會備份。
